臺灣嘉義地方法院民事判決
110年度訴字第568號
原      告  朱祐宗  


訴訟代理人  劉富雄律師                      
被      告  李俊毅  
訴訟代理人  王明宏律師
上列當事人間除去侵害等事件，經本院於民國111年10月3日言詞
辯論終結，判決如下：  
    主  文
一、被告應將坐落嘉義市○○○段000000○00000地號土地如嘉義市
    地政事務所民國111年1月21日複丈成果圖代號X（面積54平
    方公尺）、Y（面積14平方公尺）所示部分建物拆除，並將
    上開土地返還原告。
二、被告應給付原告新臺幣(下同)85,680元，及自民國110年12
    月4日起至清償日止，按週年利率百分之5計算的利息。
三、被告應自民國110年8月25日起至返還上開土地之日止，按月
    給付原告1,428元。
四、原告其餘之訴駁回。
五、訴訟費用由被告負擔。  
    事實及理由
壹、程序方面
    訴狀送達後，原告不得將原訴變更或追加他訴，但擴張或減
    縮應受判決事項之聲明者，不在此限。民事訴訟法第255條
    第1項3款有明文規定。原告起訴時原聲明：㈠被告應將坐落
    於原告嘉義市○○○段○○○○段○00000地號（下稱725-3土地）及
    同段716-57地號土地上（下稱716-57土地，與725-3土地合
    稱本件土地）之建物（即同段1330建號，門牌號碼為嘉義市
    ○○街000巷000號，下稱本件建物）拆除，並將土地返還於原
    告；㈡被告應給付原告新臺幣（下同）173,880元，及自本起
    訴狀繕本送達被告翌日起至清償之日止，按年息百分之五計
    算之法定遲延利息；㈢被告應自民國110年8月21日起至將本
    件土地返還原告之日止，按月給付原告2,898元（見本院卷
    第9至11頁）。之後，原告數次變更聲明，最終變更聲明為
    ：㈠被告應將坐落於原告本件土地上之本件建物拆除（如嘉
    義市地政事務所111年1月21日複丈成果圖，下稱附圖，所標
    示X部分，面積54平方公尺；Y部分，面積14平方公尺），並
    將土地返還於原告；㈡被告應給付原告171,360元，及自本起
    訴狀繕本送達被告翌日起至清償之日止，按年息百分之五計
    算之法定遲延利息；㈢被告應自110年8月25日起至將本件土
    地返還原告之日止，按月給付原告2,856元（見本院卷第154
    至155頁、第162頁）。審核原告所為上開訴之變更，與上開
    規定相符，應予准許。
貳、實體方面
一、原告主張：
㈠、原告為716-57、725-3土地（下合稱本件土地）的所有人，被
    告所有的本件建物占用716-57土地，如附圖編號X所示部分
    面積54平方公尺，及725-3土地，如附圖編號Y所示部分面積
    14平方公尺。被告無占用的合法權源，屬無權占有，原告依
    民法第767條規定請求被告拆除本件房屋，並返還占用的土
    地予原告。　　　　　　
㈡、參考最高法院61年台上字第1695號判例，及民法第126條、土
    地法第97條第1項、第148條及土地法施行法第97條等規定。
    原告在101年4月25日買賣取得本件土地，並在101年5月11日
    辦理移轉登記為所有權人。而本件案件在110年8月（原告誤
    繕為12月）24日繫屬於法院，故原告可請求110年8月24日回
    溯至105年8月25日相當於租金的不當得利。
㈢、被告無權占有本件土地面積共計68平方公尺，本件土地在109
    年1月的申報地價為每平方公尺5,040元。被告每月應給付原
    告2,856元（計算式：5,040元×68平方公尺×0.1÷12＝2,856元
    ）。被告在105年8月25日起至110年8月24日止，無權占有本
    件土地所受有相當租金之不當得利，金額為171,360元【計
    算式：2,856元×60個月＝171,360元】。
㈣、並聲明：⑴被告應將坐落於原告本件土地上之本件建物拆除（
    如附圖所標示X部分，面積54平方公尺；Y部分，面積14平方
    公尺），並將土地返還於原告；⑵被告應給付原告171,360元
    ，及自本起訴狀繕本送達被告翌日起至清償之日止，按年息
    百分之五計算之法定遲延利息；⑶被告應自110年8月25日起
    至將本件土地返還原告之日止，按月給付原告2,856元。
二、被告抗辯：　　
㈠、就原告請求拆屋還地部分：
　⑴本件建物坐落基地為本件土地與同段724-28地號土地，本件
    建物在73年1月6日為建物第一次所有權登記時，是由訴外人
    榮建營造廠在原同段716-6、722-130、723-11、724-19、72
    4-20、725地號等土地上建造21戶店舖及住房。
　⑵716-57土地、725-3土地是分別由上開同段716-6土地、725土
    地分割而出，又本件建物建造時有取得上開土地所有權人出
    具的土地使用同意書，故依本件建物的使用方法及使用目的
    ，應認土地使用同意是持續至本件建物不能使用時為止。
　⑶本件建物是坐落在本件土地及同段724-28地號土地，如果將
    本件土地分開處置，則該2筆土地將各成畸零地，不能為合
    法、合理的正常使用目的。被告於本件訴訟時已表明願意以
    適當的價格向原告買受，但因原告要求價格過高，雙方調解
    不成立。原告是經由法院拍賣程序而取得本件土地的所有權
    ，觀諸本件土地的拍賣公告，在使用情形欄記載「本件716-
    57、725-3地號土地上另有第三人所有之建物，其占有使用
    法律關係不明，且未併予拍賣，拍定後該部分及占用之土地
    不點交，由拍定人自理」等語，原告故意標售畸零地，如今
    卻請求被告拆除房屋、返還土地，違反民法第148條誠信原
    則及權利濫用。
　⑷綜上所述，原告請求被告拆除占用土地的本件建物，並返還
    本件土地，是沒有依據。
㈡、就原告請求給付不當得利部分：
　　本件土地坐落地區並非嘉義市繁華鬧區，且本件土地上有本
    件建物存在，原告無法合法、合理單獨使用本件土地，故原
    告請求依土地申報總價之百分之10核算不當得利，顯屬過高
    ，應以百分之4以下之基準核算，較為合理，超過部分之請
    求，應予駁回。
㈢、並聲明：原告之訴駁回。
三、本院的判斷：
㈠、原告在101年間經本院100年度司執字第19715號民事執行案件
    的拍賣程序，購買本件土地，本院於101年4月25日核發不動
    產權利移轉證書與原告，原告於101年5月11日登記成為本件
    土地的所有權人等情，有土地謄本在卷可佐（見本院卷第21
    至23頁），且經本院調閱上開執行案件卷宗核閱無誤，此部
    分事實可以認定。
㈡、本件建物為被告在87年6月26日購買登記為所有權人，本件建
    物坐落本件土地占用如附圖所示X、Y部分等情形，也經本院
    會同嘉義市地政事務所及雙方到現場履勘，有本件建物登記
    謄本、勘驗筆錄及附圖、現場照片在卷可稽（見本院卷第61
    頁、第105至106頁、第115至119頁、第123頁），上開事實
    也可以認定。
㈢、被告所有本件建物占有使用本件土地並無合法權源：
　⒈所有人對於無權占有者，得請求返還之；對於妨害其所有權
    者，得請求除去之，民法第767條第1項有明文規定。
　⒉以無權占有為原因，請求返還所有物之訴，苟被告對於原告
    就其物有所有權之事實，已無爭執，而僅以非無權占有為抗
    辯者，被告應就其抗辯有如何權源占有之事實證明之。如不
    能證明，應認原告之請求為正當（最高法院72年度台上字第
    2516號判決意旨參照）。被告抗辯其所有的本件建物為有權
    占有本件土地，既為原告所否認，自應依法負舉證責任。
　⒊被告以榮建營造廠興建本件房屋時，有取得土地所有權人出
    具使用權同意書，而主張為有權占有。查：
　⑴土地使用同意書僅有債之效力，基於債之相對性，存在於出
    具者與被證明者之間，且土地使用同意書僅為其上載明供起
    造人申請建造執照使用之證明，僅係一行政上措施，不得憑
    為永久無償、有權占有之依據（最高法院93年度台上字第15
    72號、86年度台上字第94號判決意旨參照）。
　⑵725土地原為訴外人連唐坤、連唐岳、連唐佑所共有，在70年
    1月29日分割出725-3土地，有嘉義市地政事務所111年7月29
    日嘉地一字第1110052820號函暨檢附土地人工登記簿可佐(
    見本院卷第245至250頁)。716-57土地則是自716-6土地分割
    出，有前開卷附土地登記謄本可佐(見本院卷第21頁)。
　⑶本件土地等所有權人在70年3月9日出具土地使用權同意書，
    其上記載「茲有許琦芳等15人擬在下列土地建築2層、3層RC
    磚造建築物乙棟，業經李明慧等11人完全同意，為申請建造
    執照特立此同意書為憑(本同意書應從同意日起一年內提出
    申請執照，逾期無效)」等語(見本院卷149頁)。
　⑷可知該土地使用權同意書僅是依建築法規定，為配合當時起
    造人申請建造執照的行政措施所書立，提出對象為建築主管
    機關，證明書的內容亦僅同意建物起造人為申請建照執照時
    ，有權使用本件土地而已。基於債之相對性，土地所有權人
    出具「土地使用權證明書」的債之效力，僅存在於土地所有
    權人與起造人之間。
　⑸原告是經法院拍賣取得本件土地所有權，既非出具前開土地
    使用權同意書的當事人，也無證據證明原告於買賣前即知悉
    本件土地前手曾出具土地使用同意書供建築本件房屋使用，
    自不繼受原土地所有權人的契約義務，應不受該債權契約效
    力的拘束。所以，被告抗辯得依上開土地使用權同意書占有
    使用本件土地等語，自不可採。
　⑹原告依據上開規定，請求被告拆除如附圖X、Y所示建物（面
    積各為54平方公尺、14平方公尺），並且把前開土地返還給
    原告，就有法律上依據。
㈢、原告提起本件訴訟，難認權利濫用，違反誠信原則：　
　⒈民法第148條係規定行使權利，應依誠實及信用方法，不得違
    反公共利益，或以損害他人為主要目的。若當事人行使權利
    ，雖足使他人喪失利益，倘非以損害他人為主要目的，亦無
    違反誠實及信用之方法，即難謂係違反誠信原則或權利濫用
    。而權利之行使，是否以損害他人為主要目的？應就權利人
    因權利行使所能取得之利益，與他人及國家社會因其權利行
    使所受之損失，比較衡量以定之。倘其權利之行使，自己所
    得利益極少而他人及國家社會所受之損失極大者，基於權利
    社會化之基本內涵，雖非不得認為係以損害他人為主要目的
    ；然在自由經濟市場機制下，當事人倘斟酌情況，權衡損益
    ，為追求其經濟效益或其他正當之目的而締結買賣契約，並
    據以行使其依法取得之權利，除係以損害他人為「主要」之
    目的，因此造成他人及國家社會極大之損害，而違背權利社
    會化之基本內涵與社會倫理外，尚難遽指其為權利濫用。（
    最高法院108年度台上字第753號判決意旨參照）。
　⒉查原告於101年間拍賣取得本件土地所有權時，拍賣公告上雖
    載有：「本件土地上另有(第三人)所有之建物，其占有使用
    法律關係不明且未併付拍賣，拍定後該部分及其所占用土地
    不點交，由拍定人自理」等語，已經本院調閱上開執行卷宗
    查明。但是，此項記載的目的是敘明執行法院無法執行點交
    的原因，旨在促使投標人注意本件建物非拍賣的標的物，且
    建物的所有權人、占有人及基地所有權人間可能存有複雜法
    律關係，待日後循訴訟途徑以釐清彼此的權利義務。此外，
    並無限制拍定人不得循正當訴訟途主張權利之意思。被告執
    拍賣公告的上開記載，抗辯原告請求不當得利違反誠信原則
    及權利濫用，沒有法律依據。
　⒊又本件建物並無占用土地的合法權源，原告行使物上請求權
    ，攸關其使用本件土地的財產上利益，核屬正當權利的行使
    ，尚難遽認是以損害他人為主要目的。而且本件建物占用本
    件土地全部面積合計為68平方公尺，占用面積非小，則本件
    建物如予除去，亦當能增加本件土地日後改作其他使用的可
    能性，被告既無占有本件土地的合法權源，也難認被告以本
    件建物占有本件土地，有何應受合法保障的使用利益存在。
    此外，被告也未提出其他證據，證明原告請求其拆除本件建
    物及將所占有的土地返還予原告，有何自己所得利益極少而
    他人及國家社會所受損失甚大的事實。依照上揭說明，原告
    既為本件土地的所有權人，該土地遭本件建物無權占用，不
    論從權利本質、經濟目的及社會觀念而言，原告依法行使物
    上請求權予以排除侵害，除是正當權利之行使，更無以損害
    他人為主要目的而屬權利濫用的情形，被告此部分抗辯主張
    ，自不足採信。
㈣、原告可以請求被告給付相當租金的不當得利：　　
　⒈無法律上之原因而受利益，致他人受損害者，應返還其利益
    。雖有法律上之原因，而其後已不存在者，亦同。民法第17
    9條有明文規定。
　⒉無權占有他人土地，可能獲得相當於租金之利益，為社會通
    常之觀念（最高法院61年度台上字第1695號判決意旨參照）
    。
　⒊城市地方房屋之租金，以不超過土地及其建築物申報總價年
    息百分之十為限。土地法第97條第1項定有明文。又土地法
    第97條所謂土地及建築物之總價額，土地價額依法定地價，
    土地法施行法第25條定有明文。而法定地價，依土地法第14
    8條規定，係土地所有人依該法規定所申報之地價。故土地
    法第97條所謂之申報價額，即指該土地之申報地價而言。
  ⒉本件土地坐落嘉義市北興街400巷內，巷子內為住宅，巷子外
    為北興街，有市場、商家，附近尚稱熱鬧，有本院前揭卷附
    勘驗筆錄可佐（見本院卷第105頁）。本院綜合考量本件土
    地坐落區域、路段、交通、工商繁榮程度、建物的使用現況
    等一切情狀，認原告得請求被告返還相當於租金之不當得利
    ，以本件土地申報總價年息5％計算為適當。
  ⒊本件土地自105至111年度之申報地價均為每平方公尺5,040元
    ，有卷附本件土地之地價查詢資料附卷可稽。則原告請求被
    告自105年8月25日起至110年8月24日相當於租金的不當得利
    ，共計為85,680元(5,040×68×5％×5＝85,680)，就有依據。又
    被告於原告起訴後迄今仍繼續占用本件土地，原告請求自起
    訴翌日即110年8月25日起至返還占用土地之日止，按月給付
    1,428元（計算式：5,040×68×5％÷12＝1,428），也有依據，
    應予准許。
四、結論，原告依民法第767條、第179條之法律關係，請求被告
    將坐落本件土地如附圖X、Y部分建物拆除，將上開土地返還
    原告，及請求被告給付原告85,680元，及自起訴狀繕本送達
    隔日即110年12月4日起至清償日止，按週年利率百分之5計
    算的利息；另自110年8月25日起至返還本件土地之日止，按
    月給付原告1,428元部分，為有理由，應予准許，超過上開
    範圍的請求，為無理由，應予駁回。
五、本件訴訟的事實已經明確，當事人提出其他的攻擊防禦方法
    及證據，都已經法院詳細斟酌，經認定不影響本件判決的結
    果，所以不一一論述。
六、訴訟費用之負擔：民事訴訟法第79條。
七、據上論結，原告之訴一部有理由，一部無理由，因此判決如
    主文。
中　　華　　民　　國　　111 　年　　10　　月　　24　　日
                  民事第一庭法　官　吳芙蓉   
以上正本係照原本作成
如對本判決上訴須於判決送達後20日內向本院提出上訴狀 
如委任律師提起上訴者，應一併繳納上訴審裁判費。 
中　　華　　民　　國　　111 　年　　10　　月　　24　　日
                            書記官　王立梅